【裁判字號】    90,簡上,97
【裁判日期】    900814
【裁判案由】    確認本票債權不存在
【裁判全文】
臺灣彰化地方法院民事判決                          九十年度簡上字第九十七號
    上  訴  人  中國石油股份有限公司
    法定代理人  乙○○
    訴訟代理人  江來盛律師
    被上訴人    東區加油站有限公司
    法定代理人  丙○○
    訴訟代理人  甲○○
右當事人間請求確認本票債權不存在事件，上訴人不服中華民國九十年四月十日本院
員林簡易庭所為之第一審判決  (九十年度員簡字第一００號)，提起上訴，本院判決
如左：
    主      文
原判決廢棄。
右廢棄部分，被上訴人在第一審之訴駁回。
第一、二審訴訟費用由被上訴人負擔。
    事      實
甲、上訴人方面：
  一、聲明：如主文所示。
  二、陳述：除與原審判決記載相同者，茲予引用外，並補述略稱：
    (一)被上訴人因違反雙方簽訂之汽車加油站供貨聯盟契約第十條終止事由第二款
        ─違反本契約第一條第三款限向上訴人批購油品之規定，上訴人乃依約終止
        上開契約並沒收履約保證金，復持系爭本票向法院聲請強制執行。況被上訴
        人已自承未經上訴人同意逕向台塑石化公司購買油品，並經上訴人終止供油
        契約在案，上訴人依契約沒收履約保證金，係主張上訴人應有之權益，被上
        訴人謂其並無積欠上訴人任何債務  (油款)，所辯與上訴人沒收履約保證金
        顯不相干，自無法律上理由。
    (二)被上訴人在原審自始並未提及上訴人前揭契約有何違背公平交易情事，而有
        違反公平交易法規定，詎原審判決自作主張謂系爭契約違反公平交易法第十
        九條規定云云，遽行判決上訴人敗訴，令上訴人錯愕，且原審法院審理過程
        復未曾曉諭或闡明本件系點有何違反公平交易法之處，使上訴人得以進行防
        禦權利，原審法院之突襲性判決違反武器對等原則，上訴人無從進行防禦答
        辯，自難令人心服。況本件系爭契約是否違反公平交易法規定尚有爭議，有
        待查明，且依行政院公平交易委員會民國  (下同)九十年三月八日第四八七
        次委員會議就上訴人被檢舉向簽約加油站收取履約保證金乙案，認為上訴人
        沒收履約保證金行為係基於穩定加盟體系交易風險之合理事由，收取之履約
        保證金額尚不致發生限制市場加油站競爭效果，且同時加油站對於是否成為
        自願加盟站或供貨聯盟站而限制僅向上訴人公司購油，於八十九年九、十月
        間簽約當時尚有選擇空間，故上訴人公司收取履約保證金之行為尚無具體事
        證足認已構成濫用獨占地位，而違反公平交易法規定，故原審判決所持見解
        殊有違誤，並有違程序公平正義。
    (三)上訴人提供予被上訴人之油品批售價格並未高於台塑石油公司，被上訴人主
        張上訴人違約部分，應負舉證責任。
    (四)本件履約保證金係為確保契約之一方均能本於誠實信用原則及依債之本旨履
        行，故約定違背契約之一方必須支付違約金，此乃契約自由，基於私法自治
        原則，自非法所不許，從而當事人在未違反法令禁止規定及公序良俗前提下
        所為之契約合意，應為法律所保障。
  三、證據：除援用原審之證據方法外，另提出行政院公平交易委員會九十年三月八
      日新聞資料影本一件、油品買賣契約書影本一件及加盟站服務措施一覽表影本
      一件為證。
乙、被上訴人方面：
    被上訴人受合法通知，未於言詞辯論期日到場，其聲明陳述除與原審判決記載相
    同者，茲予引用外，並據其在準備程序期日所為之聲明陳述略稱：
  一、聲明：
    (一)上訴駁回。
    (二)第二審訴訟費用由上訴人負擔。
  二、陳述：
    (一)依兩造簽訂之汽車加油站供貨聯盟契約第一條第三款就商品供應方式，約定
        被上訴人「限向」上訴人批購─即被上訴人於兩造契約期間 (八十九年十月
        一日起至九十一年九月三十日止，共計二年) 不得向上訴人以外之其他業者
        (台塑石油公司)購買油品，該約定屬公平交易法第十九條第六款及施行細則
        第二十五條規定之獨家交易類型，上訴人之目的在限制與其簽約之加盟商不
        得另向台塑石油公司交易，以維持其市場優勢，該行為足使市場機能萎縮，
        故兩造契約之獨家交易條款難認有其正當性。又上開獨家交易條款亦違反民
        法第七十一條之強制禁止規定，依法無效，被上訴人縱於契約期間向台塑石
        油公司購買油品，亦無違約可言，上訴人自不得引用契約第一項第二款規定
        終止契約及沒收履約保證金，故兩造間就系爭本票之債權並未發生，被上訴
        人亦未積欠上訴人任何油款，上訴人持系爭本票向法院聲請本票強制執行於
        法不合。
    (二)上訴人並未履行兩造契約第二條第六款之隨市場行情調整批售價格，並依批
        購量給予獎勵優惠，上訴人違約在先，其逕行終止契約為不合理。
  三、證據：援用原審之證據方法。
    理      由
一、本件被上訴人受合法通知，未於言詞辯論期日到場，核無民事訴訟法第三百八十
    六條各款所列情形，爰依上訴人之聲請，由其一造辯論而為判決。
二、本件被上訴人在原審起訴主張兩造於八十九年十月一日簽訂汽車加油站供貨聯盟
    契約書，該契約書第八條載明由被上訴人簽具發票日八十九年十月一日、未載到
    期日、面額新台幣  (下同)三十萬元之本票乙紙充為保證金之用，被上訴人並未
    積欠上訴人任何債務，詎上訴人逕向臺灣臺中地方法院聲請本票強制執行，為此
    起訴確認上訴人就臺灣臺中地方法院九十年度票字第一六四三號本票准許強制執
    行事件所載之上開三十萬元本票債權不存在等情。上訴人則以依兩造契約第十條
    第二款規定─因被上訴人未經上訴人同意逕向台塑石油公司購買油品，違反契約
    第一條第三款限向上訴人批購油品之規定，已構成違約行為，上訴人自得沒收履
    約保證金；被上訴人雖稱未積欠上訴人任何債務，惟系爭本票並非充為被上訴人
    積欠油款債務之保證金，該履約保證金應屬違約金之性質，被上訴人顯有誤解等
    語置辯。
三、被上訴人在原審主張兩造於八十九年十月一日簽訂汽車加油站供貨聯盟契約書，
    被上訴人向上訴人購買油品，結為供貨聯盟，並由被上訴人簽具發票日八十九年
    十月一日、面額三十萬元之本票乙紙交付上訴人，充為保證金之用，嗣上訴人於
    九十年二月間持系爭本票向臺灣臺中地方法院聲請本票強制執行之事實，已據其
    提出汽車加油站供貨聯盟契約書及臺灣臺中地方法院九十年度票字第一六四三號
    民事裁定等影本各一件為憑，且經原審法院調閱前開聲請本票強制執行卷宗查明
    屬實，亦為上訴人所不爭執，是被上訴人此部分之主張自堪信應為真實。
四、本件應探究者為系爭本票之性質為何？被上訴人有無違約而構成上訴人得終止契
    約並沒收系爭本票票款之事由？上訴人之沒收系爭本票票款行為是否違反公平交
    易法之規定？茲分別敘述如次：
  (一)依兩造契約第八條約定：「為確保本契約之履行，乙方  (即被上訴人，下同)
      應於簽約時交付甲方  (即上訴人，下同)現金或本票新台幣三十萬元整，作為
      履約保證金，契約屆滿時，無息返還」，而被上訴人復自認兩造於簽約時確曾
      簽發交付發票日八十九年十月一日、面額三十萬元之本票乙紙予上訴人，充作
      保證金之用等語，上訴人指稱系爭本票即為兩造契約書第八條約定之履約保證
      金，被上訴人亦未爭執，則系爭本票既為履約保證金，即與被上訴人主張未積
      欠上訴人任何債務乙事無涉，被上訴人將系爭本票之性質解釋為積欠上訴人油
      款債務之保證金云云，顯有誤會。
  (二)依兩造契約第一條第三款就商品供應方式為「乙方同意前開加油站所供售之汽
      、柴油限向甲方批購」，而契約第十條第一項第三款就契約終止約定「乙方如
      有違反本契約第一條第三款之約定者，甲方得視情節輕重終止本契約，請求損
      害賠償，並得沒收履約保證金」，則依上開契約約定事項，被上訴人在兩造契
      約期間  (八十九年十月一日起至九十一年九月三十日止)，不得向上訴人以外
      之其他業者  (即台塑石油公司)購買油品，若被上訴人未經上訴人同意逕向台
      塑石油公司購買油品而違反上開約定，即屬構成違約行為，上訴人自得視情節
      輕重終止契約及沒收系爭本票之履約保證金乙節，此為被上訴人所明知，而被
      上訴人復不否認於八十九年十二月間與台塑石油公司簽約購油之事實，是被上
      訴人既未與上訴人終止契約，且未經上訴人同意，逕向台塑石油公司購油販售
      ，顯然違反兩造契約第一條第三款之規定，上訴人自得依兩造契約第十條第一
      項第三款規定終止契約並沒收履約保證金甚明。至被上訴人雖主張上訴人提供
      之油品價格高於台塑石油公司，違反兩造契約第二條第六款之規定，亦得依第
      十條第二項第二款規定終止契約云云，然上訴人否認有何被上訴人所指違約情
      事，被上訴人亦未就此事實舉證以實其說，其主張尚難遽信。
  (三)按事業以不正當限制交易相對人之事業活動為條件，而與其交易之行為，而有
      限制競爭或妨礙公平競爭之虞者，事業不得為之，公平交易法第十九條第六款
      定有明文。又本法第十九條第六款所稱限制，指搭售、獨家交易、地域、顧客
      或使用之限制及其他限制事業活動之情形。前項限制是否不正當，應綜合當事
      人之意圖、目的、市場地位、所屬市場結構、商品特性及履行情況對市場競爭
      之影響等加以判斷。同法施行細則第二十五條設有規定。本件被上訴人固主張
      前開契約第一條第三款限制加盟商於契約期間不得向其他業者批購油品，係屬
      獨家交易條款，藉此維持上訴人之市場優勢，足使市場競爭機能萎縮，該條款
      不具有正當性，而該條款復違反強制禁止規定，依民法第七十一條規定，該條
      款之約定為無效，被上訴人縱向其他業者購油，亦無違約可言，上訴人終止契
      約及沒收履約保證金即無理由云云，原審判決亦持相同見解，惟為上訴人所否
      認，並提出行政院公平交易委員會九十年三月八日第四八七次委員會議之決議
      供參，而依該決議意旨認為：１、上訴人收取履約保證金類同於一般連鎖加盟
      之通路事業，為穩定其加盟經營關係，加盟業主對於加盟店收取加盟金或保證
      金，確保其於契約期間內不會任意脫離連鎖加盟體系，此在國內外通路市場實
      務甚為常見，且上訴人對加盟商之加油站  (包括被上訴人)亦提供一定之服務
      措施，其對違約之加盟商收取相當民法第二百五十條懲罰性違約金之履約保證
      金，並未涉及不當濫用獨占地位，過度限制市場競爭，應屬具有合理事由之事
      業經營行為。２、兩造於八十九年十月一日簽約時，台塑石油公司已於同年九
      月十一日上市供油，被上訴人之加盟商縱對上訴人之經營方式不予認同，惟當
      時上訴人同時提供「自願加盟」、「供貨聯盟」、「油品買賣」等三種契約或
      無約單筆現金買賣方式供加盟商選擇，而復無具體事證足認上訴人濫用其獨占
      地位，迫使被上訴人必須簽訂具有獨家交易條款之「供貨聯盟」契約，則上訴
      人對違約之被上訴人收取履約保證金，應屬避免加油站任意變更交易對象，穩
      定加盟體系與減低交易風險所採取之預防措施。３、上訴人依兩造契約條款對
      於違約之加盟商收取履約保證金，屬穩定交易風險之契約權利正當行使，而依
      目前市場競爭情形，自上訴人展開對違約加盟商採取沒收履約保證金之行為後
      ，仍陸續有上訴人之簽約加油站甘冒履約保證金被沒收之風險，違約轉向台塑
      石油公司購油，則上訴人之沒收履約保證金行為，對於供油業者關於加油站零
      售市場之競爭，尚不致發生限制競爭之效果。準此，上訴人對違約加盟商沒收
      履約保證金之行為尚未至違反公平交易法之規定，則被上訴人所指之獨家交易
      條款既為被上訴人當時自行選擇之「供貨聯盟」契約所涵蓋，應屬私法自治原
      則下之契約自由，該獨家交易條款即無違反民法第七十一條法律禁止規定而無
      效之情事可言，被上訴人自應受該條款之拘束，從而上訴人依據兩造契約向被
      上訴人終止契約及沒收履約保證金，應屬契約權利之正當行使，尚難認有違反
      公平交易法之規定自明。
五、綜上所述，被上訴人既有違約向台塑石油公司購油之事實，上訴人依據兩造契約
    第十條第一項第三款約定終止契約及沒收履約保證金之行為，在客觀上屬契約權
    利之正當行使，即屬合法，而被上訴人於簽約當時對於是否受此履約保證金限制
    其購油對象，仍有選擇空間，且沒收履約保證金對於市場競爭限制效果有限，尚
    未達濫用獨占地位之程度，自無違反公平交易法之情事可言，已如前述，則上訴
    人以系爭履約保證金為懲罰性違約金之性質，並認被上訴人違約事實已明而沒收
    系爭履約保證金，復持系爭本票向法院聲請本票裁定強制執行，核無不合，被上
    訴人竟以並未積欠上訴人任何油款債務為由，逕行起訴確認上訴人就系爭本票之
    票據債權不存在，即屬無據，應予駁回。原審判決不察上情，竟認兩造契約之獨
    家交易條款違反公平交易法第十九條第六款及民法第七十一條等規定，依法無效
    ，上訴人不得對被上訴人沒收系爭履約保證金等情，而為上訴人敗訴之判決，尚
    有未洽。上訴意旨指摘原判決不當，求予廢棄改判，為有理由，自應由本院改判
    如主文所示。
六、結論：本件上訴人之上訴為有理由，並依民事訴訟法第四百三十六條之一第三項
    、第四百五十條、第四百六十三條、第三百八十五條第一項前段、第七十八條，
    判決如主文。
中      華      民      國    九十      年      八      月      十四    日
                                    臺灣彰化地方法院民事第二庭
                                        審判長法  官    羅  培  昌
                                              法  官    余  仕  明
                                              法  官    林  金  灶
右為正本係照原本作成。
民事訴訟法第四百三十六條之三第一、二項：
對於簡易訴訟程序之第二審裁判，提起第三審上訴或抗告，須經原裁判法院之許可。
前項許可，以訴訟事件所涉及之法律見解具有原則上之重要性者為限。
中      華      民      國    九十      年      八      月      十四    日
                                          法院書記官    邱  柏  滄


司法院資訊處製作；財團法人民間司法改革基金會備份。
